臺灣高雄地方法院民事判決　　　　　 110年度雄簡字第1404號
原　　　告　姜阿香　
訴訟代理人　張家禎律師
被　　　告　簡素靜　
　　　　　　簡國璋　
　　　　　　簡碧珍　
　　　　　　王建志　
　　　　　　王慧玲　
　　　　　　王慧莉　
兼上六人共同
訴訟代理人　簡素花　
上列當事人間請求塗銷抵押權登記等事件，經本院於民國110年
10月13日言詞辯論終結，判決如下：
    主      文
被告應就如附表所示之抵押權辦理繼承登記後，並將該抵押權登
記予以塗銷。
訴訟費用新臺幣伍仟肆佰元由被告連帶負擔。
    事實及理由
一、原告起訴主張：訴外人姜余瑞玉於民國85年3 月5 日提供附
    表所示不動產（下稱系爭房地）設定新臺幣（下同）50萬元
    債權（下稱系爭債權）之抵押權（下稱系爭抵押權）予簡黃
    寶玉（97年9 月11日死亡，其法定繼承人為被告等），以擔
    保簡黃寶玉之系爭債權，其後系爭債權亦經姜余瑞玉清償完
    畢。嗣於103 年11月5 日原告受贈系爭房地，並於同年11月
    10日完成所有權移轉登記，惟系爭房地上存有系爭抵押權，
    系爭抵押權所擔保之債權是否存在，實有不明。又系爭抵押
    權登記所載之清償日期為85年3 月12日，至100 年3 月12日
    即已逾15年之消滅時效，其時效業已完成，故系爭抵押權縱
    認有擔保之債權存在，不論該債權之性質為何，或是姜余瑞
    玉是否已經清償，依民法第125 條、第307 條、第880 條規
    定，系爭抵押權擔保之債權時效業已完成，而簡黃寶玉於該
    債權罹於時效後5 年內（即105 年3 月12日前），未曾行使
    抵押權，且簡黃寶玉於97年9 月11日業已死亡，其繼承人即
    被告等迄未辦理繼承登記，於該債權罹於時效後5 年內，亦
    未曾行使抵押權，是系爭抵押權應已逾除斥期間而消滅。系
    爭抵押權登記之存在顯已阻礙原告對系爭土地所有權之圓滿
    行使，系爭抵押權即應予塗銷。又被告等為簡黃寶玉之繼承
    人，依民法第1148條第1 項規定繼承系爭抵押權，就系爭抵
    押權辦理繼承登記，惟系爭抵押權已於105 年12日因除斥期
    間經過權利人不實行而消滅，依民法第759 條規定及最高法
    院之見解，為達訴訟經濟，原告依民法第767 條第1 項中段
    所有權除去妨害請求權及繼承之法律關係提起本件訴訟，請
    求被告等就系爭抵押權辦理繼承登記後，並塗銷系爭抵押權
    登記。並聲明如主文所示。
二、被告均以：同意原告之聲明。
三、本院得心證之理由:
  ㈠按請求權，因15年間不行使而消滅；消滅時效，自請求權可
    行使時起算；因繼承、強制執行、徵收、法院之判決或其他
    非因法律行為，於登記前已取得不動產物權者，應經登記，
    始得處分其物權；以抵押權擔保之債權，其請求權已因時效
    而消滅，如抵押權人，於消滅時效完成後，5 年間不實行其
    抵押權者，其抵押權消滅，民法第125 條前段、第128 條前
    段、第759 條、第880 條分別定有明文。又所有人對於妨害
    其所有權者，得請求除去之，民法第767 條第1 項中段亦有
    明文。而所有人排除侵害請求權，為物權，有對世之效力；
    抵押權之設定登記及抵押權內容變更之登記，既屬抵押人與
    抵押權人雙方合意而經登記始得成立生效之行為。倘抵押權
    業已消滅，仍未為抵押權登記之塗銷時，則所有人自得基於
    所有人之排除侵害請求權訴請排除之（最高法院96年度台上
    字第859 號判決意旨參照）。而所有權人提起塗銷抵押權登
    記訴訟，在抵押權人死亡時，於其繼承人尚未繼承登記前，
    固不得塗銷抵押權，惟提起塗銷抵押權之訴，合併請求繼承
    人應先辦理繼承登記，不但符合訴訟經濟原則，亦與上開規
    定之旨趣無違。
  ㈡經查：原告主張其所有之系爭房地上有系爭抵押權存在，而
    系爭抵押權所擔保之債權約定清償日為85年3 月12日，系爭
    抵押權所擔保之債權請求權至遲於100 年3 月12日時效完成
    ，被告等復未於擔保債權時效消滅完成後5 年間實行系爭抵
    押權；又抵押權人簡黃寶玉於97年9 月11日死亡，被告等為
    其繼承人等情，有原告提出之系爭土地登記謄本、異動索引
    、簡黃寶玉之繼承系統表、除戶謄本、被告等之戶籍謄本等
    資料在卷可稽，並經本院依職權向高雄市前鎮地政事務所調
    閱系爭房地抵押權設定登記相關資料，經該所回覆因逾15年
    保存期限已銷毀，此有高雄市前鎮地政事務所110 年5 月3
    日高市地鎮價字第11070344000 號函附卷可參。而被告等就
    原告主張之前揭事實，業經到庭自認。是本件原告所主張之
    事實，堪信為真正。
  ㈢而系爭房地登記為原告所有，系爭抵押權所擔保之債權清償
    日為85年3 月12日，有上開土地登記謄本在卷可稽，自系爭
    抵押權所擔保債權之清償日期即85年3 月12日起算15年之消
    滅時效，迄至100 年3 月12日已屆滿，而實行系爭抵押權之
    5 年除斥期間自斯時起算，至105 年3 月12日亦已屆至，被
    告等未實行系爭抵押權，依前開規定，系爭抵押權即因除斥
    期間經過而消滅。又已經消滅之系爭抵押權登記如仍繼續存
    在於系爭房地，自係對原告等就系爭房地之所有權造成妨害
    ，故原告等依民法第767 條第1 項中段之規定，基於所有權
    排除侵害之作用，請求被告等塗銷系爭抵押權登記，即屬有
    據。
  ㈣又系爭抵押權現登記名義人為簡黃寶玉，其就系爭抵押權權
    利由被告等繼承，惟被告等迄未辦理繼承登記，故原告請求
    被告等應先行辦理系爭抵押權繼承登記後，再請求被告等將
    系爭抵押權登記塗銷，洵屬有據。
四、綜上，原告依民法第767 條第1 項中段之規定及繼承之法律
    關係，請求被告等就系爭抵押權辦理繼承登記後，並請求被
    告等塗銷系爭抵押權登記，為有理由，應予准許。
五、按訴訟費用，由敗訴之當事人負擔；共同訴訟人因連帶或不
    可分之債敗訴者，應連帶負擔訴訟費用；法院為終局判決時
    ，應依職權為訴訟費用之裁判，民事訴訟法第78條、第85條
    第2項、第87條第1項定有明文。經核本件訴訟費用額為新臺
    幣5,400元（即第一審裁判費），而原告之請求為有理由，
    爰依上開規定確定被告應連帶負擔之訴訟費用如主文第2項
    所示。
六、本件係依民事訴訟法第389 條第1 項第3 款規定，適用簡易
    程序所為被告敗訴之判決，原應依職權宣告假執行，惟原告
    請求被告塗銷系爭抵押權登記，係屬強制執行法第130 條所
    謂命為一定之意思表示，按其性質並不適於強制執行，自不
    得為假執行之宣告，爰不併為准予假執行之宣告。
七、結論：本件原告之訴為有理由。爰依民事訴訟法第436 條第
    2 項、第385 條第1 項前段、第78條、第85條第2 項、第87
    條第1 項，判決如主文。
中    華    民    國    110   年    11    月    15    日
                  高雄簡易庭  法  官   鄧怡君
以上正本係照原本作成。
如對本判決上訴，須於判決送達後20日內向本院提出上訴狀。如
委任律師提起上訴者，應一併繳納上訴審裁判費。
中    華    民    國   110    年    11    月    15    日
                              書記官   吳語杰
附表：
┌──┬───────┬───────────────────┐
│編號│抵押權設定標的│登記內容                              │
├──┼───────┼───────────────────┤
│1   │高雄市前鎮區憲│1.收件年期：85年                      │
│    │德段148 建號建│2.字號：鎮專字第030800號              │
│    │物（權利範圍：│3.登記日期：85年3月5日                │
│    │全部）        │4.權利人：簡黃寶玉                    │
│    │              │5.債權額比例：全部                    │
│    │              │6.擔保債權總額：最高限額新臺幣50萬元  │
│    │              │7.存續日期：84年12月12日至85年3 月12日│
│    │              │8.清償日期：85年3 月12日              │
│    │              │9.債務人及債務額比例：姜余瑞玉        │
│    │              │10.權利標的：所有權                   │
│    │              │11.設定權利範圍：1 分之1              │
│    │              │12.設定義務人：姜余瑞玉               │
├──┼───────┼───────────────────┤
│2   │高雄市前鎮區憲│1.收件年期：85年                      │
│    │德段459 地號土│2.字號：鎮專字第030800號              │
│    │地（權利範圍：│3.登記日期：85年3月5日                │
│    │全部）        │4.權利人：簡黃寶玉                    │
│    │              │5.債權額比例：全部                    │
│    │              │6.擔保債權總額：最高限額新臺幣50萬元  │
│    │              │7.存續日期：84年12月12日至85年3 月12日│
│    │              │8.清償日期：85年3 月12日              │
│    │              │9.債務人及債務額比例：姜余瑞玉        │
│    │              │10.權利標的：所有權                   │
│    │              │11.設定權利範圍：1 分之1              │
│    │              │12.設定義務人：姜余瑞玉               │
└──┴───────┴───────────────────┘